臺灣高等法院刑事判決
109年度上易字第2515號
上  訴  人  
即  被  告  李承龍
上列上訴人因妨害自由案件，不服臺灣臺北地方法院109年度易
字第784號，中華民國109年11月13日第一審判決（起訴案號：臺
灣臺北地方檢察署108年度偵字第11534號），提起上訴，本院判
決如下：
    主  文
上訴駁回。
    事  實
一、乙○○於民國108年3月12日中午12時許，在臺北市○○區○○路0
    段0號臺北101大樓前（下稱101大樓）廣場，見甲○○因法輪
    功問題與葛台友（上二人均經檢察官為不起訴處分確定）發
    生爭執從101大樓廣場進入該大樓建物內，即與葛台友隨同
    甲○○進入101樓內，基於強制之犯意，站立於甲○○面前，隨
    甲○○移動而移動，先以左手拉住甲○○胸前衣領，再以左手接
    住甲○○右上臂外套衣袖，並以手、身體阻擋甲○○方向，嗣二
    人互相以手推、撥後，乙○○仍立於甲○○前方，並以手阻擋甲
    ○○前進，再以左手架住甲○○之脖子，嗣甲○○撥開乙○○手後，
    乙○○微張開雙手，置於腰部旁，以身體擋甲○○前進，伸手阻
    擋甲○○，並以左手架擋住甲○○胸前，甲○○蹲下臉朝右邊方向
    ，乙○○站於甲○○右側。嗣甲○○穿過乙○○，乙○○在後追趕，以
    右手拉住甲○○左手，再追趕以右手由後抓住甲○○左肩，甲○○
    將右手揮向後方乙○○後，二人互拉，使甲○○向下滑蹲右膝跪
    地，致甲○○受有胸痛、胸口挫傷拉傷、右膝挫傷等傷害，而
    以此強暴方式妨害甲○○自由離去之權利。
二、案經甲○○訴由臺北市政府警察局信義分局移請臺灣臺北地方
    檢察署檢察官偵查起訴。
    理  由
壹、證據能力
　　按被告以外之人於審判外之言詞或書面陳述，除法律有規定
    者外，不得作為證據。惟按被告以外之人，於審判外之陳述
    ，雖不符刑事訴訟法第159 條之1 至第159 條之4 之規定，
    而經當事人於審判程序同意作為證據，法院審酌該言詞陳述
    或書面陳述作成時之情況，認為適當者亦得為證據。又當事
    人、代理人或辯護人於法院調查證據時，知有第159條第1項
    不得為證據之情形，而未於言詞辯論終結前聲明異議者，視
    為有前項之同意。刑事訴訟法第159 條之5 第1 項、第2項
    定有明文。本案所涉被告以外之人於審判外所為之陳述及所
    製作之文書，檢察官、被告乙○○均未於言詞辯論終結前聲明
    異議，爭執其證據能力，且本院審酌結果，認該證據資料製
    作時之情況，尚無違法不當及證明力明顯過低之瑕疵，以之
    作為證據應屬適當，依上開規定，認該等供述證據均具證據
    能力。又卷內之文書證據，亦無刑事訴訟法第159條之4 之
    顯有不可信之情況與不得作為證據之情形，本院審酌上開證
    據資料製作時之情況，尚無違法不當及證明力明顯過低之瑕
    疵，亦認為以之作為證據應屬適當，是依刑事訴訟法第159 
    條至第159 條之5 規定，所引用之卷證所有證據，如下揭所
    示均有證據能力，合先敘明。
貳、認定事實所憑證據及理由
    訊據被告乙○○固坦認於上揭時開，在101大樓內，攔阻告訴
    人甲○○離去乙情，然矢口否認涉犯強制罪，辯稱：告訴人在
    101廣場打電話時，有說統促會或者是統促黨恐嚇他，且與
    葛台友互罵，因為在場的只有伊一人是統促黨，伊認為告訴
    人報假案，是現行犯，所以我才要告訴人留在原地，等警察
    來，伊並無強制犯行云云。經查：
一、告訴人甲○○於上揭時間，在101廣場，先與證人葛台友發生
    爭執後進入101大樓內，被告即以上開犯罪事實欄所示之推
    、擋阻攔方式，阻止告訴人甲○○離去之事實，業據被告於警
    詢、偵查、原審及本院審理時所自承，核與告訴人甲○○於偵
    查及原審審理中指述情節相符，復有臺北醫學大學附設醫院
    診斷證明（見偵卷第25頁）、臺北醫學大學附設醫院109年9
    月18日校附醫歷字第1090005960號函及所附甲○○就醫紀錄本
    （見原審卷第81至103頁）、臺北市政府警察局信義分局偵
    辦強制案採證照片8張（見偵卷第35頁現場監視畫面翻拍照
    片在卷可稽（見偵卷第123至129頁），首堪認定。
二、關於被告於上揭犯罪時地阻擋告訴人之過程，經查：
　㈠告訴人甲○○於偵查中供陳及證稱：108年3月12日中午12時許
    ，葛台友跟法輪功不愉快，我跟葛台友起爭執，我在廣場時
    原本是要針對葛台友報警，但我沒有報警，葛台友就跟我說
    既然報警了就別離開，葛台友就拿看板擋著我，不讓我離開
    ，接著我就進去101大樓，葛台友就和乙○○跟著我進來，葛
    台友還是拿看板站在我前面，影響我行走的動線，而且不讓
    我離開現場，乙○○就來拉我的身體及包包，葛台友的行為沒
    有讓我受傷。但我當時另外跟朋友有約要離開時，乙○○就來
    拉我包包然後使我倒地，診斷證明書上所載的拉傷及挫傷是
    乙○○造成的等語（偵卷第103至105頁）。復於原審審理時證
    稱：我跟他們兩個完全不認識，跟乙○○也沒有任何仇恨，案
    發當天會到101大樓廣場，是跟人家約在樓上的咖啡廳，我
    經過路口，看到葛台友跟法輪功有些爭執，上去跟葛台友說
    不要這樣子，發生糾紛後，葛台友不讓我離開，我有說我要
    報案，有在葛台友面前做出按報警電話的動作，沒有接通，
    但是有打電話的紀錄，乙○○阻擋我，還拉我的書包不讓我移
    動，害我跌倒，乙○○說要等警察來我才能走，可是這個世界
    上沒有人規定說要警察來我才能走吧，我不知道乙○○為什麼
    要阻攔我，當下也不知道乙○○跟葛台友是有認識還是不認識
    的，乙○○是後來跑出來的，他不是一開始就跟我有爭執的，
    且阻止我時，沒有提到是因為我剛才有提到侮辱統促黨，可
    能涉及到妨礙名譽的部分，而要求我不要離開。乙○○拉住我
    整個過程大概是10幾分鐘，我所受的胸痛、胸口挫擦傷、挫
    傷拉傷及右膝挫傷的傷害是劇烈運動造成的，就是要離開現
    場，他們阻止我離開，妨礙我自由造成等語（見原審易卷第
    203至215頁）。
　㈡證人葛台友於警詢證稱：我沒有與法輪功爭執，只是友好協
    議，是否雙方都不要開擴音機，不知道甲○○為何要出面干涉
    ，不過事後他曾經說他是法輪功的保鑣，甲○○在我面前已經
    報警，而且他已經涉嫌公然侮辱我，所以我才叫他不要離開
    現場，由該男子自行提供之影片（自由時報於2019年3月12
    日22時42分發佈之社會版影音新聞），顯示該男子指稱本人
    「有毛病啊！」、「就有毛病啊！」、「我就說有毛病啊！
    」、「我就說有毛病啊！」，甲○○已涉嫌公然侮辱我，而且
    他已經撥打110報案，所以我不同意他離開等語。（見偵卷
    第17頁）；復於偵查中證稱：當天在101大樓廣場，甲○○在
    現場說我有毛病，所以我不讓甲○○離開，在我表示甲○○已經
    公然侮辱我時，甲○○已經在我面前打電話報警，所以我認為
    甲○○不宜離開，我只有用言語阻止甲○○離開現場，在101大
    樓内部也沒有拉扯甲○○不讓他離開，也沒有與他有身體接觸
    等語（見偵卷第93頁）。另於原審審理時證稱：當天我在10
    1 跟法輪功現場負責人表示對於他的宣傳資料有意見，提出
    討論時，甲○○出現，聽了一段內容之後參與討論，然後對我
    的發言內容可能不以為然，就說我有毛病，說了好幾次，我
    問他為什麼說我有毛病，他說「我就說有毛病啊」，我就告
    訴他「你已經涉嫌公然侮辱我，我要報警請你不要離開」，
    這個時候他竟然自行先以手機報案，在報案當中，我聽到他
    說「我在101 廣場前面，有一個統促會的人不讓我離開」，
    說完之後他就要離開，我當時只認為甲○○已經公然侮辱我，
    至於他為什麼說統促黨的人不讓他走，我也不知道。後來乙
    ○○、甲○○兩個就在拉扯，你拉扯我、我拉扯你等語（見原審
    易字卷第157至166頁）。
　㈢原審當庭勘驗監視畫面之勘驗結果如下：
　　12:37:43畫面出現告訴人以手阻擋鏡頭。
　　12:37:50畫面中有人以手阻擋告訴人進入，告訴人回頭對鏡
　　　      頭之人說話。
　　12:38:03以下告訴人進入大樓，被告隨告訴人進入大樓，被
　　　      告站立告訴人面前，隨告訴人移動而移動，以左手
　　　      拉住告訴人胸前衣領，被告以左手接住告訴人右上
　　　      臂外套衣袖，被告仍以手、身體阻擋告訴人方向，
　　　      影片中可聽到現行犯人人可以逮捕，你是現行犯，
            跑什麼跑，你要等警察來等語。
　　12:38:19被告以左手擋在告訴人左胸前，兩人面對面，互  
            以手臂推擠，告訴人、被告互相以手推、撥。
　  12:38:25告訴人跌倒站起後再與被告兩人互以手推、撥。
　　12:38:38告訴人向穿著黑衣之人說話，被告仍朝告訴人前進
　　　      方向前立於前以手阻擋。
　　12:38:52被告阻擋告訴人前進，並以左手架住告訴人脖子，
　　　      告訴人撥開被告手，告訴人與穿著黑衣戴黑框眼鏡
　　　      男子說話。
　　12:39:22告訴人以手指指鏡頭，被告背對鏡頭，微張開雙  
            手，置於腰部旁，循告訴人方向以身體擋告訴人前
　　　      進。
　　12:39:38告訴人前進，被告背對鏡頭，伸手阻擋告訴人。
　　12:38:58被告以左手架擋住告訴人胸前。
　　12:40:02告訴人往前鏡頭左邊，被告仍站於告訴人前方阻擋
     　　   畫面滑開。
　　12:40:15告訴人蹲下臉朝右邊方向，被告站於告訴人右側。
　　12:40:20-25
　　　      告訴人穿過被告，被告在後追趕，右手拉住告訴人
　　　      左手，後追趕以右手由後抓住告訴人左肩。
　　12:40:26告訴人右手揮向後方被告，兩手互拉，告訴人向下
　　　      滑蹲右膝跪地，起身離去。
　　影片中可聽到「現行犯人人可以逮捕，你是現行犯，跑什麼
    跑，你已經報警，等警察來」等語。
　㈣綜上，可認告訴人、證人葛台友先於101大樓廣場發生爭執後
    ，證人葛台友認告訴人對其有公然侮辱行為，且告訴人在其
    面前當場打電話報警，進而要求告訴人留在現場，因告訴人
    未予理會，逕自進入101大樓內，證人葛台友、被告隨即跟
    隨告訴人進入101大樓內，並拉扯阻擋告訴人離去。又被告
    對告訴人推、擋的位置係在告訴人胸部處，以及告訴人因遭
    被告拉扯，而以右膝跪地而受有之挫傷傷害與告訴人之診斷
    證明書記載相符，是告訴人所受傷勢確為被告造成。
三、關於被告是否有權阻止告訴人離去乙節，經查：
　㈠證人葛台友於原審審理時證稱：當天發生爭執時，乙○○當時
    離開我們10幾公尺，沒有參與，因為之前大家在101 有一起
    活動，所以我知道乙○○，我在101 歡迎大陸遊客，然後抗議
    法輪功騷擾、誣衊大陸遊客，我不是跟乙○○一起的活動，我
    的活動是我的活動，他（乙○○）的活動是他的活動，我跟統
    促黨沒有半毛錢關係，乙○○為什麼會跟著他（甲○○），我不
    知道，他是不是因為之前，甲○○冤枉他，妨礙甲○○離開，或
    者是他聽到甲○○已經公然侮辱我了，所以他不讓甲○○離開，
    他怎麼想的我不知道，有看到甲○○在按手機或是聽到他跟警
    察在講電話，內容就是他在101 廣場那裡，有一個統促黨的
    人，妨礙他的自由不准他離去，我離告訴人不到1公尺，當
    時我身上沒有任何統促黨的標誌，但是乙○○當天離開10幾公
    尺的摩托車上，明明白白插著統促黨的旗幟，而且他好像有
    穿背心，我請甲○○不要離開的時候，甲○○確實說他有事情他
    必須離開，為何乙○○不希望甲○○離開，這個要問乙○○，我不
    曉得他不讓甲○○離開的理由，我無法揣測。我不知道是因為
    我認為甲○○對我做了公然侮辱的動作，所以乙○○協助我去做
    阻止的動作等語，可認第一時間在101廣場發生衝突者為告
    訴人與葛台友，而非告訴人與被告，堪認告訴人即使於報警
    中提及統促黨之人，亦指葛台友，而非被告。
　㈡又證人葛台友於原審審理時證稱：伊沒有聽到被告指稱告訴
    人涉及何事由不准離開，伊請甲○○不要離開的時候，甲○○確
    實說他有事情他必須離開等語。是證人葛台友雖要求告訴人
    留下，認為甲○○有公然侮辱犯行，但於知悉甲○○稱有事要先
    離開時，並未當場對告訴人有何逮捕動作，又公然侮辱罪為
    告訴乃論罪，證人葛台友並未報案，是告訴人所為是否確實
    為現行犯亦容有疑義。又據證人葛台友之證述可知其與被告
    並不認識，且就阻擋甲○○離去之事，二人並無任何犯意聯絡
    ，完全為被告臨時起意。參諸被告於原審自承：告訴人拿著
    電話說有人恐嚇他，威脅他，好像有衝突發生，伊感覺告訴
    人好像在跟警察講電話，但不是很確定。大概有6、7成是和
    警察講電話，但3成不是。因為談話內容有提到統促黨，葛
    台友不是，所以我主觀認為告訴人是針對我，我才要告訴人
    留在現場。（見原審審易卷第55至56頁），而被告於告訴人
    表明不要留在現場時，猶自擋在告訴人前並推拉告訴人達3
    分鐘之久，有上揭勘驗筆錄足參，堪認被告阻止告訴人離去
    實因不滿告訴人提及統促黨，故為將告訴人阻擋後與其理論
    ，而非為幫證人葛台友逮捕現行犯而為之。然告訴人若打電
    話向警察謊報他人犯罪，事後於警察調查時即可查明，若未
    打電話給警察，則更無誣告之情，則被告在不確定告訴人是
    否確實有打電話報警，或在電話中所言何事，自無權為質問
    告訴人而阻擋告訴人離去。
四、被告雖辯稱：並沒有勒住告訴人脖子，只有拉告訴人的衣服
    ，接觸時間很短，不應構成強制行為云云。惟按刑法第304
    條第1項之強制罪，乃行為人主觀上出於強使他人行無義務
    之事或妨害其行使權利之故意，客觀上則以強暴、脅迫之方
    式，使人行無義務之事或妨害人行使權利，即足當之。上述
    所稱之強暴、脅迫，祇以行為人所用之強脅手段足以妨害他
    人行使權利，或足使他人行無義務之事為已足，並非以被害
    人之自由完全受其壓制為必要。再者，本罪所稱「強暴」者
    ，乃以實力不法加諸他人之謂，惟不以直接施諸於他人為必
    要，即間接施之於物體而影響於他人者，亦屬之。經查：
　㈠被告於101大樓室內，與告訴人對峙，彼此間推、拉，阻擋告
    訴人離去，致其受有犯罪事實欄所述成傷害，已如前述。且
    證人葛台友於原審審理中證稱：當時被告的身體狀況我認為
    還蠻正常的等語；告訴人於原審證稱：乙○○當時拉我、擋我
    、追我時，他的身體狀況看起來比我好，他力氣大阿，如果
    不大我早就離開了，我在那邊搞很久等語，再參以經原審勘
    驗結果，被告、告訴人兩人對峙，推、拉、追逐達2至3分鐘
    ，可認被告案發當時阻擋告訴人時之行動正常，且並非僅短
    時間接觸。
　㈡又原審依被告聲請調閱台北市信義區公所之身心障礙手冊及
    慈濟醫院病歷資料結果，由信義區公所函覆資料觀之，被告
    經鑑定後，其障礙部分為腎（末期腎病），而慈濟醫院函覆
    結果為病人患有糖尿病，輕度貧血，末期腎病變需每日執行
    腹膜透析藥水置換治療，依客觀條件判斷，可能因尿毒症而
    輕度降低身體能力，並因而影響其生活，此有臺北市信義區
    公所109年9月22日北市信社字第1096022135號函、佛教慈濟
    醫療財團法人台北慈濟醫院109年10月15日慈新醫文字第109
    1546號函在卷足佐（見原審易卷第107至130頁、第133頁）
    ，堪認被告雖患有末期腎病，但僅會輕度降低被告身體能力
    ，不至使被告無法行動，是難憑此對被告為有利之認定。
五、綜上，堪認被告係為質問告訴人報警內容，在告訴人表明要
    離開時，仍阻擋告訴人自由離去，與告訴人推、拉、追逐達
    2至3分鐘，最後致使告訴人右膝跪地，並受有傷害，顯已妨
    害告訴人自由離去之權利。是被告所辯當時係在逮捕現行犯
    云云，顯係事後卸詞，不足採信，犯行堪以認定，應依法論
    科。
參、論罪
一、被告行為後，刑法第304條第1 項強制罪雖於108 年12月25
    日公布修正，於同年月27日施行，惟該次修正僅將前開之罪
    之罰金法定刑修正為「9千元以下罰金」，與修正前罰金之
    法定刑「3百元以下罰金」，依刑法施行法第1 條之1 第2 
    項前段規定就所定數額提高為30倍之法定罰金刑，並無差異
    ，是前開之罪之法定刑度修正前、後，實質上確無不同，自
    不生新舊法比較之問題，應逕適用裁判時法。
二、又以強暴之方法剝奪人之行動自由時，若無傷害之故意，而
    於實施強暴行為之過程中，致被害人受有傷害，乃實施強暴
    之當然結果，固不另論傷害罪（最高法院93年度台上字第34
    12號判決意旨參照）。本件被告於推、拉甲○○時，應僅係為
    使告訴人不能離去，而非另有傷害之故意，被告在推、拉過
    程中雖致告訴人受傷，然此部分應為其施強暴行為之結果，
    而無庸再論以傷害罪。核被告所為，係犯刑法第304條第1項
    之強制罪。被告基於強制之單一犯意，先後多次以犯罪事實
    欄所示之方式，阻擋告訴人離去等行為，係於密切接近之時
    間，在同一地點實施，侵害同一法益，依一般社會健全觀念
    ，在時間差距上難以強行分開，在刑法評價上，以視為數個
    舉動之接續施行，合為包括之一行為予以評價，較為合理，
    應論以接續犯。
三、被告前因毀棄損壞案件，經臺灣高等法院臺南分院以107年
    度上易字第197號判決判處有期徒刑5月確定，於107年12月1
    1日易科罰金執行完畢，其於受有期徒刑執行完畢後之5 年
    以內，故意再犯本件有期徒刑以上之罪，為累犯。惟觀諸上
    開前案與本案兩罪相較，犯罪手段、侵害法益及罪質均有不
    同，本院審酌上情，並參照司法院大法官釋字第775 號解釋
    意旨，量其所構成累犯罪質與本案均有不同，而認不予依刑
    法第47條第1 項規定，加重其刑。
肆、駁回上訴之理由　　
　　原審詳查後，認被告上開犯行明確，適用刑法第304條第1項
    、第41條第1項前段，刑法施行法第1條之1第1項之規定，並
    審酌被告為質問告訴人，竟阻擋告訴人離去，而以上開不法
    手段妨害告訴人權利，及告訴人傷勢非重，被告大學畢業、
    小康、已婚、無業等家庭生活狀況等一切情狀，量處拘役30
    日，並諭知易科罰金折算標準為1千元折算1日，核其認事用
    法及量刑均屬適當。被告上訴意旨以：告訴人打電話稱有統
    促黨的污衊他，伊認為告訴人報案是針對伊，才想留告訴人
    下來質問，告訴人沒有停下來一直走，伊認為告訴人是現行
    犯，才去伸手攔住他。伊合於刑事訴訟法逮捕現行犯規定，
    應將原判決撤銷，改判無罪云云，惟查：被告於攔停告訴人
    時尚未確認告訴人是否已向警察報案，或報案內容為何，即
    欲將告訴人留下質問，然此時告訴人是否確涉有誣告犯行顯
    然不明，需待偵查機關查證。被告自不能僅憑一己之見，即
    認為告訴人犯罪而欲憑己力使告訴人滯留現場，是被告確涉
    有上揭犯行，業如前述。被告上訴否認犯行，本院認並無理
    由。又被告迄未與告訴人和解，量刑基礎事實亦未改變，是
    被告上訴核無理由，應予駁回。
據上論斷，應依刑事訴訟法第368條，判決如主文。
本案經檢察官高文政提起公訴，檢察官劉斐玲到庭執行職務。
中　　華　　民　　國　　110 　年　　4 　　月　　28　　日
                  刑事第八庭    審判長法　官  陳世宗
                                      法　官  吳勇毅
                                      法　官  呂寧莉
以上正本證明與原本無異。
不得上訴。
                                      書記官  賴資旻
中　　華　　民　　國　　110 　年　　4 　　月　　29　　日